【裁判字號】    92,上易,418
【裁判日期】    920430
【裁判案由】    侵占
【裁判全文】
臺灣高等法院高雄分院刑事判決                    九十二年度上易字第四一八號
    上  訴  人  台灣屏東甲方法院檢察署檢察官
    被      告  乙○○
    被      告  丁○○
    共同選任辯  楊水柱
    護      人
右上訴人因被告侵占案件，不服臺灣屏東甲方法院九十一年度易字第四四八號中華民
國九十二年一月三十日第一審判決（起訴案號：臺灣屏東甲方法院檢察署九十年度偵
續字第五一號），提起上訴，本院判決如左：
      主  文
上訴駁回。
      理  由
一、公訴意旨略以：被告乙○○向告訴人丙○○吹噓所販售之「負電位靜電健康器」
    （以下簡稱健康器）品質甚好，亦易於銷售，丙○○遂於民國八十九年十月十八
    日，同意與乙○○合夥經營販賣該健康器生意，其中丙○○將其所出資之新台幣
    （下同）三十五萬元，由其岳母鍾玉英轉交給乙○○，再由乙○○負責向瀚境有
    限公司（以下稱瀚境公司）以每台三萬九千元之價格，購買九台健康器，另乙○○負責出資一台健康器，並以鍾玉英名義，共同承租屏東縣萬巒鄉○○路五號處
    ，作為展示健康器之會場，展示期間為自同年十二月十四日起，至同年十二月二
    十日止，但因展示期間生意奇差，連一台健康器均未賣出，故同年十二月二十二
    日，經丙○○、鍾玉英、乙○○三人會同瀚境公司人員林群翔、張光政等人協調
    後，乙○○答應將丙○○所出資之三十五萬元退還給告訴人，至於其所出資購買
    之九台健康器，則由乙○○向丙○○取回後退還給瀚境公司，故乙○○乃委由其
    友即被告丁○○，於同年十二月二十三日上午八時三十分許，駕車前往屏東縣萬
    巒鄉○○村○○路十八之三十號鍾玉英住處，將該九台健康器載走，詎被告乙○○、丁○○二人竟共同基於意圖為自己不法所有之犯意聯絡，將前揭自鍾玉英住
    處取回之九台健康器佔為己有，嗣因乙○○未依約將該三十五萬元之合夥款額退
    還丙○○，亦拒將九台健康器歸還，經丙○○屢向乙○○、丁○○二人催討均無
    效後，始知上情；因認被告乙○○、丁○○涉犯刑法第三百三十六條第二項共同
    業務侵占罪嫌等語。
二、按犯罪事實應依證據認定之，無證據不得推定其犯罪事實；又不能證明被告犯罪
    者，應諭知無罪之判決，刑事訴訟法第一百五十四條、第三百零一條第一項分別
    定有明文。又認定不利於被告之事實，須依積極證據，苟積極證據不足為不利於
    被告事實之認定時，即應為有利於被告之認定，更不必有何有利之證據（最高法
    院三十年上字第八一六號判例參照）。次按刑法上之侵占罪，以侵占自己持有他
    人之物為構成要件。合夥人之出資，為合夥人全體之公同共有，合夥人退夥時，
    其公同共有權即行喪失。縱退夥人與他合夥人間結算後尚有出資償還請求權，而
    在未償還以前仍屬於他合夥人之公同共有，並非於退夥時當然變為退夥人之物。
    他合夥人不履行償還義務，並非將其持有他人之物易為不法所有，自不生侵占問
    題（最高法院二十八年上字第二三七六號判例參照）。
三、公訴人認被告二人涉犯刑法第三百三十六條第二項之業務侵占罪嫌，係以告訴人
    丙○○指訴，證人鍾玉英、林群翔、潘明旭等人證言，照片六張及被告乙○○自
    承有和證人鍾玉英合夥經營販賣健康器等情為據。然訊據被告乙○○、丁○○均
    否認有何被訴侵占犯行，被告乙○○辯稱：伊不認識丙○○，但有與鍾玉英合夥
    經營販賣健康器，雖有與林群翔、鍾玉英、丙○○等人協調退貨問題，但後來因
    公司（指瀚境公司）說不能退貨，伊就告訴鍾玉英，並未叫丁○○至鍾玉英住處
    搬走九台健康器，自無侵占健康器，且鍾玉英後來有將該九台健康器賣給鍾林盡
    妹等人，至於遭丙○○聲請法院假扣押所扣留之九台健康器，係伊自八十七年起
    向澔駿企業有限公司（以下稱澔駿公司）進貨二十五台，而將其中十五台交給丁○○去賣的存貨等語。另被告丁○○辯稱：伊未到鍾玉英住處搬走該九台健康器
    等語。
四、經查：
  (一)被告丁○○在八十九年十二月二十三日上午八時三十分許，確有駕車前往屏東縣
    萬巒鄉○○村○○路十八之三十號鍾玉英住處，將九台健康器載走之事實，業據
    證人潘明旭、鍾玉英於偵查、原審證述甚詳（見發查卷第十四、十五、十九、二
    十頁，原審卷第九八頁至一０六頁）。又被告乙○○、丁○○於八十九年十二月
    二十二日晚間，在丁○○住處與林群翔、丙○○、鍾玉英等人，協調退回健康器
    還錢等情，亦經證人林群翔於偵查、原審證述：「當初乙○○要與鍾玉英合夥做
    生意時，鍾玉英拿錢給乙○○轉交給我，後來因該九台健康器銷路不好，經我與
    丙○○、鍾玉英、乙○○、張光政等人協調後，同意由丁○○取回該九台健康器
    ，但當時鍾玉英並未開收據給丁○○，故後來丙○○因乙○○遲未將錢還給鍾玉
    英，還到丁○○家聲請假扣押，以扣留該九台健康器」等語（見偵續卷第五一頁
    ，原審卷第八九頁至九三頁），足徵被告丁○○對於告訴人主張退貨一節，自屬
    明知。又被告乙○○雖指鍾玉英並未提出丁○○搬走九台健康器之證明，並辯以
    「假扣押之九台健康器係伊向澔駿公司進貨部分，而原合夥販售之九台建康器業
    由鍾玉英另行賣給鍾林盡妹等人」云云，然：
  １九台健康器係伊向澔駿公司進貨一節，業據證人林群翔於偵查中否認在卷（見偵
    續卷第五三頁），又被告乙○○所提出之出貨單（見偵續卷第四一頁）所記載之
    出貨時間係八十九年十一月五日，然依證人林群翔於偵查中提出之與澔龍公司所
    簽定代理商合約書第一、二、八條明載「澔龍公司自八十九年十月一日起，業將
    所有該公司所產製之健康器銷售權全部授權給林群翔所經營之瀚境公司，本身並
    未涉入行銷行為」，有該契約書一份在卷可稽（見偵續卷第六十、六一頁），故
    被告乙○○於前揭代理商合約書期間，自無向澔龍公司訂購健康器再轉售於他人
    之事實，而此情亦經證人洪萩娥於原審證述明確（見原審卷第九五、九六頁）。
  ２被告乙○○於本院所辯前述出貨單所載二十五台係屬存貨云云，然被告乙○○於
    偵查中所提之答辯狀業已載明「向澔駿公司叫貨，直接送至會場」等語（見偵續
    卷第三二頁反面），是被告乙○○變異前詞所為，亦非足取。
  ３被告乙○○雖辯「原合夥販售之九台建康器業由鍾玉英另行賣給鍾林盡妹等人」
    云云，然此部分除證人林群翔證稱：該賣給鍾林盡等人之九台健康器，係丙○○
    後來所進貨之三十三台部分，而不是先前乙○○與鍾玉英所合夥之九台健康器等
    語（見偵續卷第五一頁反面），又證人鍾玉英於其所提之補充狀內證稱：潘明旭
    於八十九年十二月三十一日另向丙○○訂購十台健康器，再以每台五萬之價格販
    售給鍾林盡妹等人，但都未書寫保證書等語，有該補充狀在卷可稽（見偵續卷第
    五九頁），此與證人鍾林盡妹、李林招娣、謝鶴麟等人於偵查中所證渠等之健康
    器係向鍾玉英之夫潘明旭所購買後，再由乙○○拿來叫渠等簽名等情相符（見偵
    續卷第五一頁）。
  ４觀諸上情，足證被告乙○○與鍾玉英合夥販賣健康器，而告訴人為隱名合夥人，
    嗣因健康器銷售不佳，於八十九年十二月二十二日協議退夥，被告乙○○則委請
    被告丁○○至鍾玉英之住處載走九台健康器之事實無訛。至於原審民事執行處於
    被告丁○○住處及屏東縣萬巒鄉○○路六十七號之說明會會場等處，執行假扣押
    九台健康器一節，雖有原審法院九十年度執全五九四號假扣押筆錄可考，然告訴
    人亦於本院陳明「本件告訴指稱由丁○○載走之九台健康器外觀，與前開假扣押
    之健康器相同，而健康器本身又無機器編號等足供識別之特徵」等語（見本院卷
    第三七頁），是本院僅能確認被告丁○○確有載走九台健康器之事實，附此敘明
    。
  (二)告訴人丙○○自承「健康器實際上是由鍾玉英與被告乙○○合夥，而錢是告訴人
    拿出來，之後拆夥條件是被告乙○○還我三十五萬元，九台健康器給被告乙○○
    賣，賣了錢再還我」等語（見原審卷第一０二頁），足證告訴人為隱名合夥人，
    該九台健康器係證人鍾玉英與被告乙○○之合夥財產，證人鍾玉英退夥後雖取得
    三十五萬元出資償還請求權，但被告乙○○未償還三十五萬元以前，九台健康器
    仍係屬於合夥人公同共有財產，並非於退夥時當然變為退夥人之物。從而九台健
    康器尚屬前述公同共有之合夥財產，並非他人之物，是被告乙○○縱然尚不履行
    償還義務，亦非將其持有他人之物易為自己不法之所有。
五、綜上所述，被告乙○○與證人鍾玉英之合夥關係尚未結算，揆諸前開判例意旨，
    被告二人所為即與刑法侵占罪之構成要件有間，自難以該罪相繩。此外，復查無
    其他積極證據足認被告二人有何公訴人所指之侵占犯行，被告二人被訴犯罪即屬
    不能證明。原審因而諭知被告無罪，經核於法尚無不當。
六、公訴人循告訴人請求提起上訴意旨略以：「被告二人將九台健康器搬走後拒不返
    還，且自始否認據有此健康器，足證被告二人主觀上有不法所有之犯意」等語，
    指摘原判決不當。惟查被告二人所為尚與被訴之侵占罪構成要件未合，已如前述
    ，至於被告二人受告訴人委託出售九台健康器，嗣後卻否認持有之事實，是否另
    涉背信罪嫌，宜由公訴人另行處理。是本件上訴，為無理由，應予駁回。
據上論結，應依刑事訴訟法第三百六十八條，判決如主文。
本案經檢察官劉文水到庭執行職務。
中    華    民    國      九十二      年       四      月     三十      日
                              臺灣高等法院高雄分院刑事第六庭
                                  審判長法官  王憲義
                    法官  范惠瑩
                                        法官  張意聰
右正本證明與原本無異。
不得上訴。
                                  法院書記官  王婉蓉
中    華    民    國      九十二      年      四      月      三十      日


司法院資訊處製作；財團法人民間司法改革基金會備份。
